【裁判字號】    94,重上更(二),207
【裁判日期】    950518
【裁判案由】    業務過失致死
【裁判全文】
臺灣高等法院臺中分院刑事判決   94年度重上更(二)字第207號
上  訴  人
即  被  告  乙○○
上列上訴人因業務過失致死案件，不服臺灣苗栗地方法院88年度
交訴字第32號中華民國89年4月12日第一審判決 （起訴案號：臺
灣苗栗地方法院檢察署88年度偵字第2451號），提起上訴，判決
後由最高法院第二次發回更審，本院判決如下：
    主  文
原判決撤銷。
乙○○從事業務之人，因業務上之過失致人於死，處有期徒刑陸
月，如易科罰金，以參佰元折算壹日。
    事  實
一、乙○○係設於台北縣三芝鄉○○街27號力峰貨運有限公司（
    下稱力峰公司）之司機，為從事駕駛業務之人，於民國87年
    12月10日下午10時許，駕駛車牌號碼MV-196號之半聯結車（
    曳引車），沿苗栗縣台六線公路苗栗往大湖方向行駛，駛至
    公館鄉台6線20公里300公尺處之彎道時，其本應注意汽車在
    雙向二車道行駛時，在劃有分向限制線之路段不得駛入對向
    之來車道內，且汽車行駛時，駕駛人不得超重載運，並應注
    意車前狀況，隨時採取必要之安全措施。而依當時情形，天
    候良好，並無不能注意之情形，竟疏未注意，猶貿然以接近
    限速之50公里高速行駛，並跨越雙黃線行駛而侵入來車道。
    適有羅際光酒後駕駛車號W5-5640號自用小貨車，由對向沿
    台6線大湖往苗栗方向行駛，亦侵入乙○○之車道，二車因
    而在雙黃線附近互撞，自用小貨車於撞擊後，車頭翻轉至該
    道路旁山壁之水溝邊，車頭嚴重毀損，駕駛羅際光因而受有
    腦挫傷、出血、顱面開放創等傷害，經送醫後延至同日下午
    10時15分許不治死亡。乙○○於案發後，未被有偵查權之公
    務員查覺為肇事人之前，在現場等候，並於警員到達時表明
    係駕駛肇禍者，且陳明願接受裁判之旨。
二、案經苗栗縣警察局苗栗分局報告臺灣苗栗地方法院檢察署檢
    察官相驗後自動檢舉偵查起訴。
    理  由
一、訊據上訴人即被告乙○○（下稱被告），固承認於右揭時地
    駕駛曳引車，與羅際光駕駛之自用小貨車相撞，羅際光因而
    送醫不治死亡之事實，惟矢口否認有業務過失致死之犯行，
    辯稱：伊行進在伊自己的路，根本沒有影響到被害人，被害
    人的車速太快，轉彎的時候失控才會撞到。伊的車子並沒有
    超越雙黃線（即分向限制線），伊沒有過失云云。經查被害
    人羅際光係因本件車禍死亡之事實，業據告訴人丙○○於偵
    審中指訴歷歷，核與證人劉榮豐即車禍現場處理警員於原審
    及本院上訴審證述情節相符，並有道路交通事故調查報告表
    、現場照片31幀附卷可稽，並經臺灣苗栗地方法院檢察署檢
    察官督同法醫師相驗屬實，製有勘驗筆錄、相驗屍體證明書
    、驗斷書等附卷可憑，足見該死亡與車禍之發生具有相關因
    果關係甚明。茲應審究者，在於被告就本件車禍之發生，究
    竟有無過失責任而已。經查：
  (一)被告於87年12月13日警訊時，供稱：「我當時是駕駛MV-196
    號營曳引車由苗栗往大湖方向（由北向南）行駛，行經肇事
    地時，突然發現對向車道，由羅際光所駕駛之自小貨車，車
    速很快，到達肇事地時，他突然失控車頭打橫轉向我車道內
    ，我無法閃避就撞上他所駕駛之W5-5640號自小貨車之右前
    方，羅際光人被彈出車外，撞上我車子前面擋風玻璃，車子
    被撞擊後迴轉橫停至北上車道路旁水溝邊，人則掉在他車子
    旁邊之水溝內。‥‥我當時車速約時速50公里。」云云（見
    相字卷第5頁反面、第6頁）。而被告於偵查中供稱：「我就
    開W5-5640號曳引車去鯉魚潭前的碎石場載（級配），然後
    由不同公司的同事帶引我，因我是第一趟，路況不熟，我跟
    著前車，與前車距離約100公尺，我時速約50公里‥‥該處
    是略彎道，我轉彎過去往下坡，對方車子出了隧道口之後，
    速度很快，往左打，撞到我車子保險桿左下方，對方是右側
    ，撞到我左側，撞了之後，對方車子翻了一圈，車頭朝山的
    崖壁，司機彈出車外，我踩煞車，撞擊後到我車子停止，我
    也是迷迷糊糊的，只知有踩煞車而已。」云云（見相字卷12
    頁）。被告在原審供稱：「車速約40公里，肇事地點當時有
    一點坡度，剛轉彎結束將要變平，天氣良好，也沒有修路。
    ‥‥見對方失控即踩剎車（踩剎車時距對方僅1.5至2公尺）
    ，當時沒有轉方向盤。」云云（見原審卷24頁）。被告於本
    院上訴審供稱：「他（指被害人）衝入我的車道，才會發生
    車禍。是死者來撞我的，肇事當天我都沒有超越雙黃線。」
    云云（見本院交上訴卷第38頁反面）。被告於本院更一審供
    稱：「我沒有跨越雙黃線，是被害人他開到我的車道來撞我
    的，當時我無法閃避。」云云（見本院交上更(一)卷第21頁）
    ，均否認其有跨越雙黃線行駛之情事。
  (二)依警製道路交通事故調查報告表及現場圖所示：肇事地點為
    省道台6線20公里300公尺處，肇事後位置，被告所駕之MV-1
    96號營曳引車停於由北往南（往大湖方向）車道上，前輪距
    分向限制線0.9公尺，後輪距分向限制線0.9公尺；被害人所
    駕之W5-5640號自小貨車橫停於由南往北（往苗栗方向），
    車頭朝路邊水溝，車尾朝營曳引車，與道路約略接近90度，
    後輪與營曳引車距離分別為3.0公尺（左），2.68（右）公
    尺〔按：如以此推算，自小貨車左右後輪距分向限制線，分
    別約1.78公分、2.1公分〕（見相字卷第4頁）。該現場圖上
    ，除二車之停置之位置外，對於道路上有無煞車痕或其他跡
    證，均未記載。惟依相字卷附之現場照片顯示，第23頁上方
    之照片顯示：曳引車左後輪後方有明顯帶砂土之輪胎痕，在
    靠近左後輪之位置，向後延伸，尚有一灘面積甚廣之污漬，
    右後輪後方亦有帶砂土之輪胎痕，惟痕跡較淺；第23頁下方
    之照片顯示：曳引車前後輪之間，有明顯之輪胎痕；第24頁
    下方照片顯示：小貨車下方有污漬，並有流散之現象；第24
    頁下方照片顯示：小貨車左側，自其前輪後方，有一約30度
    角之深色輪胎痕，向後延伸穿越雙黃線；第26頁上方照片顯
    示：曳引車右後輪下，壓住小貨車之擋風玻璃及橡皮條；第
    26 頁中間照片顯示：曳引車車頭左前輪前方有污漬。第40
    頁、第47頁反面之照片，均顯示：有與雙黃線略呈20度相交
    之輪胎痕，延伸至曳引車左後輪位置。足認該輪胎痕，確係
    曳引車之輪胎痕無疑。證人即現場處理警員劉榮豐於原審證
    稱：「是我到現場處理的，我當時在巡邏，經無線電呼叫我
    即趕到現場，二部車置放於路上，我隨即繪圖拍照，曳引車
    朝大湖方向，車在順向車道，小貨車因撞擊，車頭朝向山壁
    ，車頭在水溝上，車身在雙黃線上，橫置於路面，他是在大
    湖往苗栗的車道，車禍現場是個大Ｓ型，仍有些弧度，當日
    天氣良好，路面乾燥，偵查卷附現場圖亦由我所製作。（問
    ：87 相字612號第23頁所附上方照片剎車痕是否曳引車所留
    ？）因沒把握是否曳引車所留車痕，故未繪於現場圖。」等
    語（見原審卷12頁反面）。證人劉榮豐於本院上訴審證稱：
    「（問：偵查卷的相片是否案發時拍照的？〔提示〕）對，
    這些是現場處理拍照的。（問：拍照時有無明顯痕跡跨越車
    道？）沒有剎車痕，看不出有跨越車道。（問：偵查卷40、
    47相片是否當時拍照？〔提示〕）對，40頁是警方沖洗後送
    給檢方，47頁相片不知何人提出。（問：這些相片是誰提出
    ？）我們提出的，12號現場已處理好了，不可能13號還拍照
    。」等語（見本院上訴卷第56頁）。證人劉榮豐於本院更一
    審證稱：「（問：當時被告所駕駛的曳引車有無跨越雙黃線
    ？〔提示現場圖〕）我到時現場沒有看地面有煞車痕跡，且
    被告也回歸到他的車道，所以沒有辦法認定。（問：現場有
    無煞車痕跡？〔提示現場圖〕）沒有看到。（問：有無證據
    可以證明被告的車子有跨越雙黃線？）沒有證據。（問：相
    驗卷47頁的照片是否現場所拍攝的照片？〔提示〕）是的。
    （問：照片上可以看出有輪胎的痕跡，你到現場時是否有看
    出輪胎的痕跡跨越雙黃線？）我沒辦法確定。（問：這些照
    片是否你照的？）是的。‥‥（問：肇事路段是否一個彎道
    ？）是的，該路段是蠻彎的，且有道路縮減。（問：被告的
    車子是否肇事後停下來你所拍攝的，或是有移動過？）我看
    到的情形就那樣，我不知道有無移動。」等語（見本院交上
    更(一)卷第35至37頁）。綜核證人劉榮豐各次證述之情形，足
    認證人劉榮豐在處理現場時，並未完全依照現場實際情形實
    施測繪，而係依自己之意思而為取捨，以致其未將二車之輪
    胎痕繪入現場圖。是被告否認其曳引車後之輪胎痕為該車所
    遺留者，尚不足採。
  (三)本件車禍經檢察官送請臺灣省竹苗地區車輛行車事故鑑定委
    員會鑑定結果，認：「一、羅際光酒後〔血液中測定含有酒
    精〕駕駛自用小貨車閃避不當駛入來車道為肇事主因。二、
    乙○○駕駛半聯結車超載（46T）行經彎道跨雙黃線行駛〔
    與護欄凸出有因果關係〕為肇事次因。」有該會88年2月10
    日竹鑑字第88104號鑑定意見書在卷可稽（見相字卷第38、3
    9頁）。再經本院上訴審送請臺灣省車輛行車事故覆議鑑定
    委員會覆議結果，認：「一、羅際光夜晚酒精濃度過量駕駛
    自小貨車，行經彎道跨越分向限制線侵入來車道，為肇事原
    因。二、乙○○無肇事因素。（惟超載，有違規定）。」有
    該會89年7月21日府覆議字第891019號覆議意見書在卷可稽
    （見本院交上訴卷第43頁）。證人即覆議委員會委員顏秀吉
    於本院上訴審證稱：「最主要是小貨車前方破壞嚴重，半聯
    結車是左前方大燈受損，聯結車的位置依警方繪製現場圖並
    無跨越中心線，小貨車有切入對方車道，依正常狀況發現有
    車到緊急剎車要0.75秒，但現場並無剎車痕，警方也無法判
    斷，若有緊急剎車會將雙黃線塵埃擦乾淨，但相片並無這種
    情形，根據這些情形出席委員一致認定半聯結車並無過失。
    ‥‥（問：聯結車轉彎時是否有跨越雙黃線？〔提示相片〕
    ）由照片不敢明確判斷，根據我個人經驗台6線道硌一般重
    型車轉彎時很容易壓到雙黃線，本件車禍撞及時聯結車是在
    他的車道上。（問：對台灣省竹苗區車輛鑑定羅際光的小貨
    車有駛入對向車道有何意見〔提示〕？）小貨車右前方受損
    嚴重有駛入對向車道，車禍發生時是在半聯結車的車道。‥
    ‥（問：本件你們有無去現場？〔提示相片〕）照片的角度
    無法判定，沒有去現場。」等語（見本院交上訴卷第80頁）
    ；證人即覆議委員會委員楊宗璟於本院上訴審證稱：「聯結
    車是轉過來要往直線的時候才發生碰撞。」等語（見本院交
    上訴卷第80頁）。由此觀之，覆議鑑定委員會之所以會認定
    乙○○無肇事因素，主要係受現場圖二車肇事後停放位置之
    影響。惟查二車肇事後，曳引車之車頭已經超越小貨車車身
    甚多，參諸上開現場照片之輪胎痕、污漬等相關位置，可見
    二車之碰撞點，絕非在現場圖上曳引車停放之位置。如以第
    26頁上方照片判斷，以二車相撞之後，小貨車擋風玻璃破裂
    ，彈至曳引車右側路邊，被曳引車右後輪壓住之情形，並參
    以小貨車車尾對向曳引車左後輪而言，研判二車原始之撞擊
    點，應在現場圖上曳引車後輪之後方，始合物理原理。再由
    曳引車之輪胎痕判斷，其既有與雙黃線相交，以曳引車之車
    身甚長，再比對被告所稱之車速，足認該車在車禍發生之前
    ，確有跨越雙黃線行駛之情形。又依其輪胎痕，自後向前先
    依次為清晰、模糊、清晰，及小貨車於撞擊後，翻轉至頭向
    山壁水溝，車頭嚴重毀損之情形，亦可認定被告當時之車速
    甚快，且未採取一次緊急煞車之措施，而係分段剎車，至撞
    擊後始將該車完全剎停，可見被告未減速慢行，且未注意車
    前狀況，採取必要之措施。
  (四)綜上各節，本院認為本件車禍之發生，被害人酒後駕車（依
    相字卷第34頁協和醫院驗血報告之酒精測定值），並跨越雙
    黃線侵入被告行向車道，固為肇事主因；然被告亦有超載（
    見相字卷第33頁過磅單）、行經彎道跨越雙黃線、未減速慢
    行、未注意車前狀況等情事，亦不無疏失。是證人劉榮豐、
    顏秀吉、楊宗璟之證言、覆議鑑定意見，均不足為被告有利
    之證明。
  (五)按道路交通安全規則第38條明文規定「半聯結車之總聯結重
    量不得超過35公噸」，第90條「駕駛人駕駛汽車，應遵守道
    路交通標誌、標線、號誌之指示」，第93條第4款「行經彎
    道、坡路、狹路、狹橋、隧道‥‥地段時，均應減速慢行，
    作隨時停車之準備」，第94條「汽車行駛時，駕駛人應注意
    車前狀況及兩車併行之間隔，並隨時採取必要之安全措施」
    ，第97條「汽車在雙向二車道行駛時，應依左列規定：一、
    均應在遵行車道內行駛。二、在劃有分向限制線之路段，不
    得駛入來車之車道內」等等。茲查，當時天候晴，地面平坦
    乾燥，此有現場圖可憑，且依當時狀況，並非不能注意，被
    告既對路況不熟，且其超載、在行經彎道時跨越雙黃線行駛
    、未減速慢行、又未注車前狀況，致與酒後駕車、亦侵入被
    告行向車道之羅際光所駕之自小貨車相撞，被告仍難辭過失
    之咎。其過失行為與被害人死亡間，有相當因果關係。本件
    事證明確，被告否認其有過失，顯係事後卸責之詞，不足採
    信，被告犯行洵堪認定。
二、查被告為專業駕駛，係從事駕駛業務之人，已據其於原審時
    供明在卷，核其所為，係犯刑法第276條第2項之業務過失致
    死罪。又本件肇事係經路人報警，而非被告主動申報犯罪，
    業據警員劉榮豐於原審審理時陳明，並有道路交通事故調查
    報告表乙紙附卷可證。惟警員劉榮豐於本院上訴審亦證稱：
    伊到達時，被告確實在場，並陳稱伊係肇事之司機，報案中
    心並未告知肇事者為何人，伊當時不知何人係司機等情，核
    與被告於警訊時所供：伊於發生車禍後即下車救護傷患，並
    請路人幫忙打電話報案等語相符。是該報案雖未指明委託報
    案之人為誰，惟被告既有上開在場並陳明為司機之行為，自
    堪認符合自首之要件，應依刑法第62條規定，減輕其刑。原
    審以被告罪證明確，予以論科，固非無見。但原審依「被告
    既無於犯罪後未被發覺前，主動向前往處理員警自首犯罪而
    受裁判之積極行為，即與刑法第62條前段規定之自首要件尚
    有未合」，而認被告並非自首，自有未合。被告提起上訴，
    否認犯罪，固無可取，惟原判決既有可議之處，仍屬無可維
    持，應由本院撤銷改判。爰審酌被告對於本件肇事發生之過
    失程度較輕、犯罪所生之危害，及犯罪後態度等一切情狀，
    量處如主文第二項所示之刑。末查，刑法第41條已於民國90
    年1月10日經總統令修正公布，於同年月12日生效，修正後
    該條第1項將得易科罰金之範圍，修正為犯最重本刑為5年以
    下有期徒刑以下之刑之罪，而受6個月以下有期徒刑或拘役
    之宣告。本件被告行為後法律有變更，依刑法第2條第1項前
    段之規定，應適用裁判時之法律，爰依修正後之刑法第41條
    第1項前段規定，併諭知易科罰金之折算標準。
據上論結，應依刑事訴訟法第369條第1項前段、第364條、第299
條第1項前段，刑法第276條第2項、第62條前段、第41條第1項前
段（修正後），罰金罰鍰提高標準條例第1條前段、第2條，判決
如主文。
本案經檢察官甲○○到庭執行職務。
中    華    民    國    95    年    5    月    18     日
            刑事第五庭  審判長法  官  袁  從  楨
                              法  官  姚  勳  昌
                              法  官  郭  同  奇
上列正本證明與原本無異。
如不服本判決應於收受送達後十日內向本院提出上訴書狀，其未
敘述上訴之理由者並得於提起上訴後十日內向本院補提理由書（
均須按他造當事人之人數附繕本）。
                              書記官  康  孝  慈
中    華    民    國    95    年    5    月    22     日
附錄論罪科刑法條
刑法第276條
因過失致人於死者，處二年以下有期徒刑、拘役或二千元以下罰
金。
從事業務之人，因業務上之過失犯前項之罪者，處五年以下有期
徒刑或拘役，得併科三千元以下罰金。
                                                      Ａ


司法院資訊處製作；財團法人民間司法改革基金會備份。
